臺灣高等法院臺中分院民事判決
109年度上字第529號
上  訴  人  游張力麵
            游億立  
            游增昌  
共      同
訴訟代理人  張伶榕律師
被 上訴 人  游照山  
訴訟代理人  黃勃叡律師
上列當事人間請求所有權移轉登記事件，上訴人對於中華民國10
9年7月30日臺灣彰化地方法院108年度訴字第1329號第一審判決
提起上訴，本院於110年11月3日言詞辯論終結，判決如下：
    主      文
原判決廢棄。
被上訴人在第一審之訴駁回。
第一、二審訴訟費用均由被上訴人負擔。
    事實及理由
一、被上訴人主張：緣伊與訴外人游○○、游○○、游○○、游○○為兄
    弟（下合稱游○○等5兄弟），於民國63年間，在伊母即訴外
    人游○、表叔張○、張○及里長江○○之見證下，分產各自獨立
    生活，並共同簽立「分居字」契約為憑（下稱系爭分居契約
    ）。依系爭分居契約之約定，重測前之彰化縣○○鄉○○段○○○○
    ○段00000○00000地號土地（即重測後之彰化縣○○鄉○○段000○
    000地號土地，下分稱361號土地、349號土地，面積依序為2
    ,992.07㎡、685㎡），以新興巷為界，游○○抽得其中「路南」
    部分，應分得2,600㎡，伊則抽得「路北」部分及坐落彰化縣
    ○○鄉○○段○○○○段000地號土地（下稱113號土地），伊本得請
    求游○○依約將361號土地之其中1,077.07㎡（計算式：2,992.
    07＋685－2,600＝1,077.07）辦理過戶予伊，因系爭土地尚未
    分割，故361號土地所有權之其中應有部分107707／299207（
    下稱系爭應有部分）乃先借名登記在游○○名下。游○○死亡後
    ，其全體繼承人即被上訴人應繼承游○○之債權債務關係，經
    伊請求移轉登記，卻遭被上訴人拒絕，伊自得以起訴狀繕本
    之送達作為終止借名登記關係之意思表示。爰依引民法第76
    7條之規定及借名登記契約、繼承之法律關係，求為命被上
    訴人將系爭應有部分移轉登記予伊之判決。
二、上訴人則以：系爭分居契約上之游○○印文並非真正，且系爭
    分居契約就游○○之父賴○○遺產分配部分，因未經賴○○之長女
    黃○○、次女黃○○簽名而無效。又361、349號土地為游○○所購
    買，屬游○○個人財產，縱認游○○與賴○○就361、349號土地間
    有借名登記關係，因賴○○於57年5月1日死亡，上開土地所有
    權回復請求權已罹15年時效，且游○○與賴○○間關係並未處理
    完畢，自無可能再與被上訴人就系爭應有部分成立借名登記
    關係，系爭分居契約亦不具借名登記契約之效力。另被上訴
    人於系爭分居契約簽立時之62年3月10日即可請求移轉系爭
    應有部分，且被上訴人於67年3月8日游○死亡前即向游○○主
    張終止借名登記契約，故被上訴人移轉系爭應有部分之請求
    權亦已罹於時效等語，資為抗辯。
三、原審判決命上訴人應將系爭應有部分移轉登記予被上訴人。
    上訴人提起上訴，聲明：㈠原判決廢棄。㈡被上訴人在第一審
    之訴駁回。被上訴人則答辯聲明：上訴駁回。
四、得心證之理由
　㈠系爭分居契約經原審勘驗原本，其紙質泛黃，右側有破損、
    邊角存摺痕、右上方及中間留白部分則有汙漬、部分字體出
    現渲暈狀況，有原審之勘驗筆錄、系爭分居契約之彩色影本
    在卷可憑（見原審卷128頁、159頁），且證人游○○、游○○各
    持有一份系爭分居契約（見原審卷189-193頁），堪認系爭
    分居契約應已存在多年，並非臨訟杜撰偽造。上訴人雖辯稱
    ：系爭分居契約上之游○○印文與其在彰化縣員林市農會所留
    存之印鑑章不符，是遭人私自盜刻、盜蓋，並非真正云云。
    然據證人游○○於原審證稱：系爭分居契約於62年3月簽立，
    因為游○○等5兄弟要分財產，所以簽立系爭分居契約，伊母
    親、里長、表叔張○、伊、上訴人、游○○、游○○都在場，游○
    ○在當兵，是否在場伊不確定，簽系爭分居契約時，在場之
    人都說好，沒有人反對，游○○自己拿印章出來蓋，這是游○○
    自己的印章，是在伊家客廳伊父親神主牌前抽籤決定的等語
    （見原審卷167、169頁）；另證人游○○於原審證稱：簽立系
    爭分居契約時，除了游○○在當兵沒有在場外，其他4兄弟及
    伊母親、里長、張○、張○均在場，大家都有簽，是否有人在
    場反對伊沒有注意，上面的名字是里長寫的，下面的印章是
    自己蓋的或里長蓋的，伊忘記了，至於有沒有人反對這份協
    議書伊沒有印象，印章有蓋就表示有同意等語（見原審卷17
    3、174頁），兩人證詞除張○、游○○是否在場因時間久遠而
    有所出入外，其餘互核相符，堪認實在；且其他見證人諸如
    里長、表叔等，其立場對於游○○等5兄弟應無任何偏坦，豈
    會在游○○反對或未帶印章之情況下，於見證人欄位蓋章，足
    見印章係游○○所提供，由其自己或里長蓋用於系爭分居契約
    上。又法無明文簽立契約需使用印鑑章，且彰化縣員林市農
    會所留存之游○○印鑑章係89年12月27日啟用，游○○並未於62
    年至67年與彰化縣員林市農會往來等情，有彰化縣員林市農
    會109年12月4日員市農信字第1090001278號函可憑（見本院
    卷○000-000頁），自難以系爭分居契約上之游○○印文與彰化
    縣員林市農會留存之游○○印鑑章不符，推認系爭分居契約上
    之游○○印文係遭人盜刻、盜蓋，是系爭分居契約應屬真正。
　㈡按同財共居之兄弟成家立業後，父母或長輩往往為其主持分
    家儀式，析分家產，乃臺灣地區眾所週知之習慣，此與是否
    因繼承取得產業，並無絕對之關係（最高法院96年度台上字
    第758號判決意旨參照）。觀諸我國60年代當時之社會背景
    ，尤其臺灣省之家庭成員大多仍維持「同財共居」之生活形
    態，亦即家務由家長管理，家庭成員之收入交由家長，再由
    家長依實際生活情形分配各人所需之情況，甚為普遍；又依
    游○○等5兄弟於62年3月10日簽立之系爭分居契約開宗明義記
    載：「立分居字母游○余生五子長○○次○○三照山四○○五○○長
    次三婚配已完四五未婚余因年老家務紛紜難以督理爰請表弟
    張○（張）○及里長將所有土地屋宇空厝地皆均分與五子」等
    語（見原審卷189頁），另依系爭分居契約內文可知，分配
    標的除土地房屋外，尚包含耕作機械等物品，並依各子情況
    ，酌給結婚或經商費用，加諸證人游○○於本院證稱：當時都
    是同居共財等語（見本院卷一194頁），顯見游○○等5兄弟有
    同財共居之情事，且在兩造之母游○主持下析分家產，是系
    爭分居契約乃分家契約，非遺產分割協議甚明。又證人游○○
    於本院證稱：伊兄弟立系爭分居契約時，有跟伊姊黃○○、黃
    ○○提起，她們沒有意見，不要跟兄弟分，要放棄，跟她們說
    怎麼分，她們沒有意見（見本院卷一191頁），是黃○○、黃○
    ○對家產分配之權利已經放棄，則被上訴人辯稱：系爭分居
    契約為遺產分割協議，未經賴○○繼承人黃○○、黃○○簽名蓋章
    ，系爭分居契約為無效云云，自無可採。
  ㈢按稱「借名登記」者，謂當事人約定一方將自己之財產以他
    方名義登記，而仍由自己管理、使用、處分，他方允就該財
    產為出名登記之契約，其成立側重於借名者與出名者間之信
    任關係，在性質上應與委任契約同視，倘其內容不違反強制
    、禁止規定或公序良俗者，固應賦予無名契約之法律上效力
    ，並類推適用民法委任之相關規定（最高法院98年度台上字
    第990 號判決意旨參照）。又主張有借名委任關係存在事實
    之人，於他造未自認下，須就此項利己事實證明至使法院就
    其存在達到確信之程度，始可謂已盡其依民事訴訟法第277
    條前段規定之舉證責任；另就上揭利己之待證事實，茍能證
    明在經驗法則或論理法則上，足以推認該待證事實存在之間
    接事實，即無不可，非以直接證明該待證事實為必要。據證
    人游○○於原審證稱：路南與路北的土地都是伊父親賴○○買的
    ，但名字是登記在游○○那邊，所以才有伊方才說的三分七厘
    多，但游○○只能分得兩分六厘，所以其他一分多要給被上訴
    人等語（見原審卷171頁），復於本院證稱：113號土地是伊
    父親買的，登記在伊名下，因為分家才登記給被上訴人，36
    1號、380號（應為349號之誤）土地亦是伊父親所買，登記
    在游○○名下，當時都是同居共財，伊父親買土地先從老大（
    即游○○）登記，照順序排下來等語（見本院卷一193、194頁
    ），且證人游○○於原審證稱：小三角潭段土地是伊父親所買
    ，伊父親買土地是照順序先登記給游○○，再登記給游○○，但
    買到游○○的名字時，伊父親就過世了，伊父親只是借老大及
    老二（即游○○）的名義先買土地，但之後要再進行分配給所
    有兄弟，比例要相當等語（見原審卷175頁），觀諸證人2人
    之證詞互核相符，且游○將上開三筆土地列入系爭分居契約
    標的進行家產分析，游○○與游○○對此未為反對意思而於系爭
    分居契約用印，足見113、361、349號土地確係賴○○所購買
    ，僅借名登記於游○○、游○○名下，是上訴人辯稱：361號土
    地係游○○所購買云云，即非可採。
　㈣賴○○係基於血緣之信賴，而分別與游○○、游○○就113號土地及
    361、349號土地成立借名登記契約，於情理上賴○○之全體繼
    承人仍對游○○、游○○具有相同之信賴關係，故類推適用民法
    第550條但書之規定，依該借名登記契約之性質，並不因賴○
    ○於57年5月1日死亡而消減，此借名登記關係仍應為賴○○之
    全體繼承人所繼承，即難認定361、349號土地有經遺產分配
    而為游○○個人所有。又系爭分居契約記載：「次子○○抽著路
    南應得貳分陸厘又三子照山抽著路北及○○小段○○○小段000號
    共亦貳分陸厘」（見原審卷19、159頁），足見賴○○之全體
    繼承人同意將分別借名登記在游○○、游○○名下之113號土地
    及361、349號土地列入系爭分居契約之家產分析範圍，亦即
    賴○○之全體繼承人已為終止與游○○、游○○間分別就113號土
    地及361、349號土地之借名登記契約之意思表示，而將113
    號土地及361、349號土地提供予游○○等5兄弟進行家產分析
    ，由抽中之人取得所有權。依上開系爭分居契約記載之分配
    方法，及361、349號土地之相對位置（見原審卷21頁之地籍
    圖），游○○係分到路（實際狀況為新興巷）南側土地即349
    號土地（面積685㎡），不足貳分陸厘部分（2,600㎡－685㎡＝19
    15㎡），依系爭分居契約之意應係與被上訴人共有361號土地
    （面積2,992.07㎡），游○○之應有部分為191500/299207〔計
    算式：（0000－000）/2992.07〕，被上訴人之應有部分為107
    707/299207〔計算式：(2992.07－1915）/2992.07，即系爭應
    有部分〕。據此，系爭分居契約簽立後，游○○與被上訴人本
    應依上開應有部分比例將361號土地登記為兩人分別共有，
    惟系爭分居契約附註記載「土地皆未過名若要過名者皆要支
    出一切手續費不可異議」（見原審卷19、159頁），則當時
    游○○與被上訴人同意仍維持361號土地登記在游○○名下，亦
    即游○○與被上訴人就系爭應有部分另行成立借名登記契約，
    被上訴人為系爭應有部分之實際所有權人，游○○僅為出名人
    。從而，上訴人辯稱：游○○與賴○○間關係並未處理完畢，自
    無可能再與被上訴人就316號土地成立借名登記關係，系爭
    分居契約亦不具借名登記契約之效力云云，為不可採。
　㈤上訴人辯稱：如有借名登記關係存在，被上訴人早於67年3月
    8日游○死亡前即向游○○主張終止借名登記契約，其返還系爭
    應有部分請求權已罹於時效消滅等語。據證人游○○證稱：被
    上訴人有跟游○○要求要過戶，但游○○一直拖延，伊於游○過
    世後也有找游○○講過，游○○也不接受等語（見原審卷168頁
    ），且被上訴人亦不否認於游○死亡前曾要求游○○將系爭應
    有部分過戶（見本院卷一95頁）。雖被上訴人就此陳稱：伊
    雖請求游○○履約，係要求依系爭分居契約之約定履行，然因
    游○○一再保證會將系爭應有部分移轉登記予伊，故伊無終止
    借名登記之意，於該借名登記契約終止或消滅前，應無從起
    算借名登記財產之返還請求權時效云云（見本院卷一104頁
    ），然系爭分居契約為分家契約，係就游○○等5兄弟之家產
    進行分配，游○○與上訴人就分配後之系爭應有部分另行成立
    借名登記契約，系爭分居契約之任務即已達成，自無再要求
    游○○履行系爭分居契約之餘地；況若被上訴人請求游○○履約
    ，係指系爭分居契約附註所載之過戶部分，惟此亦須先終止
    系爭應有部分之借名登記契約，方得為之，是被上訴人請求
    游○○將系爭應有部分過戶，即有終止借名登記契約之意，類
    推適用民法第549條第1項之規定，則兩人間就系爭應有部分
    之借名登記關係因終止而消滅，系爭應有部分返還請求權之
    消滅時效應自被上訴人向游○○請求過戶時起算（即67年3月8
    日游○死亡前），計至被上訴人於108年12月9日向原法院提
    起本件訴訟，顯已罹15年請求權時效，上訴人為時效抗辯，
    自屬有據。
五、綜上所述，被上訴人依民法第767條之規定及借名登記契約
    、繼承之法律關係，請求上訴人將系爭應有部分移轉登記予
    被上訴人，為無理由，不應准許。原判決命上訴人將系爭應
    有部分移轉登記予被上訴人，自有未洽，上訴意旨指摘原判
    決不當，求予廢棄改判，為有理由，自應由本院廢棄改判如
    主文第二項所示。
六、本件事證已臻明確，兩造其餘之攻擊或防禦方法及所用之證
    據，經本院斟酌後，認為均不足以影響本判決之結果，爰不
    逐一論列，併此敘明。
據上論結，本件上訴為有理由，依民事訴訟法第450條、第78條
，判決如主文。
中　　華　　民　　國　　110 　年　　11　　月　　24　　日
                          民事第八庭
                              審判長法  官  杭起鶴
                                    法  官  吳國聖
                                    法  官  黃裕仁
正本係照原本作成。
如不服本判決，應於收受送達後20日內向本院提出上訴書狀，其
未表明上訴理由者，應於提出上訴後20日內向本院補提理由書狀
（均須按他造當事人之人數附繕本）。因疫情而遲誤不變期間，
得向法院聲請回復原狀。
上訴時應提出委任律師或具有律師資格之人之委任狀；委任有律
師資格者，另應附具律師資格證書及釋明委任人與受任人有民事
訴訟法第466 條之1 第1項但書或第2 項所定關係之釋明文書影
本。如委任律師提起上訴者，應一併繳納上訴審裁判費。
                                    書記官  王麗珍
中　　華　　民　　國　　110 　年　　11　　月　　24　　日